【裁判字號】    98,簡上,82
【裁判日期】    990622
【裁判案由】    傷害
【裁判全文】
臺灣雲林地方法院刑事判決              98年度簡上字第82號
上  訴  人  臺灣雲林地方法院檢察署檢察官
上  訴  人
即  被  告  丙○○
選任辯護人  汪玉蓮律師
被      告  乙○○
選任辯護人  簡承佑律師
            張育誠律師
            陳淑香律師
上列上訴人因被告等傷害案件，不服本院虎尾簡易庭98年度虎簡
字第176 號民國98年10月22日第一審簡易判決（聲請簡易判決處
刑案號：98年度偵字第2789號），提起上訴，本院管轄第二審之
合議庭判決如下：
    主  文
上訴均駁回。
    事  實
一、丙○○與乙○○為鄰居，丙○○於民國98年5 月12日下午5
    時20分許，徒步行經乙○○經營位在雲林縣崙背鄉羅厝村東
    興73-20 號之雜貨店前，乙○○對丙○○嘲諷「你走路三角
    經」（臺語），丙○○心有不甘，2 人乃起爭執，復均基於
    傷害人身體之犯意，在上開雜貨店前，丙○○與乙○○徒手
    互毆，致丙○○受有頭部外傷合併腦震盪、左臉頰、下巴、
    腹部外傷等傷害；乙○○則受有左眉弓挫傷疼痛、左側胸挫
    傷疼痛、右腹部（腹壁）6x5 公分瘀血、左腹壁6x6 公分瘀
    血、左小腿上方後側8x5 公分瘀血、腫痛等傷害。
二、案經乙○○、丙○○訴由雲林縣警察局西螺分局報告臺灣雲
    林地方法院檢察署檢察官偵查起訴。
    理  由
壹、程序部分：
一、告訴人乙○○於檢察官偵查中是否已對被告丙○○撤回本案
    之傷害告訴？
  (一)按訴訟行為，以不許附以條件或期限為原則，故附條件或期
    限之訴訟行為為無效，而撤回告訴即屬訴訟行為之一，自亦
    不得附條件，倘附條件則屬無效之撤回。蓋訴訟法係公法，
    告訴權之行使係屬公法上意思表示，即屬公法上行為（包括
    可發生訴訟法上效力之告訴及撤回告訴權行使），必須為明
    確並肯定之表示始能發生公法效力，不論為停止條件或解除
    條件，依其公法權利性質，概不發生公法權利行使（告訴或
    撤回告訴）之效力。
  (二)經查，告訴人乙○○於檢察官面前固曾表示：「（問：是否
    願意撤回對丙○○、陳永茂的告訴？）可以撤回陳永茂的告
    訴，丙○○如願撤回，我就撤回。」（見偵查卷第7 頁）觀
    諸乙○○之真意，係以「丙○○撤回告訴」為其撤回告訴之
    條件，依前揭說明，該附條件之撤回為無效之訴訟行為，不
    生撤回之效力，本院仍應為審理。至該次筆錄後附之聲請撤
    回告訴狀，其上雖未載明乙○○係對何人撤回傷害告訴（見
    偵查卷第8 頁），但該撤回狀既跟隨在前開筆錄之後，探求
    乙○○當時簽名撤回之本意，應僅係對陳永茂為撤回之意思
    表示；且當時丙○○既未對乙○○同為撤回告訴之意思表示
    ，乙○○更無先行對丙○○撤回之理。又丙○○與陳永茂並
    非共犯，乙○○撤回告訴之效力，自不及於丙○○。被告丙
    ○○之辯護人認乙○○係對同案全部被告撤回告訴乙節，自
    不足採。
二、證據能力之認定：
  (一)按被告以外之人於檢察事務官、司法警察官或司法警察調查
    中所為之陳述，與審判中不符時，其先前之陳述具有較可信
    之特別情況，且為證明犯罪事實存否所必要者，得為證據，
    刑事訴訟法第159 條之2 定有明文。本案丙○○及其辯護人
    爭執陳永茂、乙○○及李嘉峰之警詢筆錄為審判外之陳述，
    無證據能力。本院認上開3 人於警詢中之陳述確屬審判外之
    陳述，且無特別可信之情況，即無前揭傳聞例外規定之適用
    ，應認均不具證據能力。惟仍得用來彈劾陳永茂、乙○○及
    李嘉峰陳述之證明力（最高法院94年度台上字第4438號判決
    意旨參照）。
  (二)按證人依法應具結而未具結者，其證言不得作為證據，刑事
    訴訟法第158 條之3 規定甚明。其立法理由旨在擔保該證人
    之證言，係據實陳述之可信性，故未依法具結者，依證據絕
    對排除法則，當然無證據能力，不得作為論罪之基礎，自不
    得因當事人於審判程序之同意，或未於言詞辯論終結前聲明
    異議視為同意，而可認該未具結之證言，得作為證據。本案
    告訴人乙○○於98年6 月19日之偵訊筆錄（見偵查卷第6-7
    ），係於檢察官面前所為之供述筆錄，關於被告丙○○犯行
    部分，乃居於證人地位，惟檢察官並未適用人證之調查程序
    ，使其以證人身分具結後而為陳述，是乙○○前揭於檢察官
    面前所製作未經具結之筆錄，不得作為證明被告丙○○有罪
    之證據。
  (三)按被告以外之人於偵查中向檢察官所為陳述，除顯有不可信
    之情況者外，得為證據，刑事訴訟法第159 條之1 第2 項定
    有明文。檢察官在偵查中對被告以外之人所為之偵查筆錄，
    性質上屬傳聞證據，惟刑事訴訟法規定檢察官代表國家偵查
    犯罪、實施公訴，依法其有訊問被告、證人及鑑定人之權，
    證人、鑑定人並須具結，而實務運作時，檢察官偵查中向被
    告以外之人所取得之陳述，原則上均能遵守法律規定，不致
    違法取供，其可信度極高，職是，被告以外之人前於偵查中
    已具結而為證述，除反對該項供述得具有證據能力之一方，
    已釋明「顯有不可信之情況」之理由外，不宜遽指該證人於
    偵查中之陳述不具證據能力。經查，證人乙○○、李嘉峰、
    陳永茂、A 在檢察官面前之證述筆錄（見偵查卷第13-14 頁
    、第21- 23頁，偵續卷後附彌封袋內），係檢察官令其等以
    證人身分具結後所為之證述，有該證人結文附卷可稽（見偵
    查卷第15頁、第24-25 頁。被告及辯護人均未提及檢察官在
    訊問時有不法取供之情形，亦未釋明上開證人之證述有何顯
    不可信之情況，依上開規定，此部分之偵訊筆錄，自得作為
    本案證據使用。
  (四)按被告以外之人於審判外之陳述雖不符刑事訴訟法第159 條
    之1 至之4 等4 條之規定，而經當事人於審判程序同意作為
    證據，法院審酌該言詞陳述或書面陳述作成時之情況，認為
    適當者，亦得為證據，刑事訴訟法第159 條之5 第1 項定有
    明文。本判決後開所引用之各該被告以外之人於審判外之陳
    述（包括言詞及書面陳述），部分屬傳聞證據，惟被告2 人
    在本院審理中均明示同意上開證據可供證據使用（見本院卷
    第48頁反面、第93頁反面），本院審酌上開證據製作時之情
    況，並無違法不當之情事，認為以之作為證據應屬適當，揆
    諸前開規定，應認該等供述證據例外具有證據能力。
貳、實體部分（有罪證明力之說明）：
一、訊據被告乙○○於本院審理時，坦承確有於上開時、地與丙
    ○○互毆，致丙○○受有前揭傷害之事實，惟辯稱：是丙○
    ○先打我的；被告丙○○固坦承於前開時間，行經乙○○雜
    貨店等情，惟矢口否認有何傷害犯行，辯稱：我當天只是經
    過該處，乙○○喝了酒，就從後面過來打我，陳永茂則自雜
    貨店走出來，從前面拿皮帶抽我，我根本沒有辦法再去傷害
    乙○○云云。而被告丙○○之辯護人則為其辯護稱：原判決
    採信陳永茂、李嘉峰之證詞而為丙○○有罪判決，但陳永茂
    為同案被告，其證述內容可能隱匿自身犯罪；另李嘉峰當時
    並不在現場，該2 人所言均不實在。再者，乙○○乃在案發
    後2 日始去驗傷，係在丙○○提告後，該傷勢是否由丙○○
    所致存疑。又乙○○提出之診斷證明書所載之傷勢，與其所
    述遭丙○○毆打之部位不符，更能證明該等傷害非由丙○○
    所為。由上可見，丙○○並無傷害犯行，爰請撤銷原判決，
    改諭知被告丙○○無罪。
二、本院之判斷：
  (一)被告丙○○部分
  1.證人乙○○於檢察官面前證稱：丙○○打我的左側胸口，踢
    我的左腳（見偵查卷第13頁）。而依卷附診斷證明書所載，
    乙○○於98年5 月14日前去李外科診所驗傷，檢查結果受有
    左眉弓挫傷疼痛、左側胸挫傷疼痛、右腹部（腹壁）6x5 公
    分瘀血、左腹壁6x6 公分瘀血、左小腿上方後側8x5 公分瘀
    血、腫痛，推定受傷時間為98年5 月12日，此有該診所98年
    5 月14日出具之診斷證明書1 紙在卷可憑（見警卷第15頁）
    。丙○○之辯護人固質疑該診斷證明書製作之時間係在案發
    後2 日，無從證明該傷勢係由丙○○所致。然觀乙○○之驗
    傷經過，略為：乙○○於98年5 月14日上午8 時許，經警通
    知前往雲林縣警察局西螺分局崙背分駐所製作筆錄，乙○○
    向承辦員警供出案發當時亦遭丙○○毆打，左肋骨、左腹部
    、大腿受傷，就診後將提出診斷證明書，並由警當場拍攝乙
    ○○受傷部位之照片，此有乙○○警詢筆錄，及照片4 幀可
    參（見警卷第6 頁、第18-19 頁）。衡以乙○○係因傷害案
    件，以被告身分前往派出所接受調查，並非特意前去告訴丙
    ○○傷害，其刻意製造傷勢之可能性不高；且乙○○在派出
    所當場向承辦員警指出傷害部位，並由員警以特寫方式拍照
    ，而該等傷勢事後經李外科診所之醫師檢驗結果，確實存在
    ，且推定受傷時間為98年5 月12日，洽與2 人發生爭執之日
    期相同。再本院向李外科診所調取乙○○之病歷資料，亦證
    實乙○○確有前往該診所就醫之紀錄，有李外科診所病歷紀
    錄1 份在卷足參（見本院卷第56-58 頁）。故執乙○○前開
    於警詢中陳述之內容彈劾結果，加深乙○○在偵查中證詞之
    可信度，乙○○於本院供稱其受傷後，聽其配偶意見始去驗
    傷乙節（見本院卷第103 頁反面），尚非完全無據，則該診
    斷證明書所載之傷害，係在98年5 月12日發生，與丙○○有
    相當之關聯。次從前開診斷證明書所載之傷勢為「左側胸挫
    傷疼痛」、「左小腿上方後側瘀血」之情以觀，要與乙○○
    所證遭丙○○毆打「左側胸口」，踢「左腳」之證詞相符，
    更足認乙○○上開證詞與診斷證明書所載之內容吻合，難認
    虛構，丙○○之辯護人稱乙○○左側胸口並無傷勢云云，漠
    視上開診斷證明書之記載，委難足採。
  2.證人李嘉峰於檢察官偵查中證稱：「我原本在我家後面工作
    ，聽到吵架聲音，就跑出去看，看到丙○○、乙○○在用拳
    頭互相打架。」「看到時就已在互相拉扯了。」（見偵查卷
    第22頁反面）而李嘉峰係丙○○於警詢中向承辦員警提出之
    證人，此觀丙○○之警詢筆錄記載「（問：乙○○、陳永茂
    毆打你時，現場有無其他人在場？）現場有羅厝村村長他爸
    爸李嘉峰有看到。」自明（見警卷第2 頁）。丙○○於偵查
    中再一次向檢察官表示：「（問：當天你們打架時，還有誰
    在場？）村長的爸爸李嘉峰有看到。」（見偵查卷第13頁）
    可見丙○○2 次明確指出李嘉峰為本案之目擊證人。另乙○
    ○於偵查中也表示李嘉峰當日確有見聞其中一部分打架經過
    （見偵查卷第13-14 頁）。故丙○○嗣後提起本案上訴時具
    狀表示：李嘉峰案發後才從家裡出來，未目睹案發過程云云
    （見本院卷第7 頁），恐有因李嘉峰於98年7 月10日經檢察
    官訊問後，為上開不利丙○○之證詞，始更異前詞，自難逕
    採。又陳永茂於其因本案傷害案件，經臺灣高等法院臺南分
    院檢察署發回續行偵查中時固供稱「我確定他當時沒有在現
    場，他是在家裡。他有無看到他們打架過程，我不清楚。」
    （見偵續卷第11頁）惟依陳永茂之陳詞，僅能證明李嘉峰未
    到案發現場，不能排除李嘉峰在其住處附近旁觀之可能，是
    丙○○之辯護人由陳永茂之前開供詞而認李嘉峰不在場，其
    所為不利丙○○之證詞為虛偽部分，即乏所據。再查看李嘉
    峰證述丙○○與乙○○互相傷害之情節，為「看到丙○○與
    乙○○用拳頭互相打架」，此情不僅與陳永茂於檢察官偵查
    中經隔離訊問後所證「我看到他們2 人（丙○○、乙○○）
    用拳頭互相打架」等語雷同（見偵查卷第22頁），也與乙○
    ○證稱2 人係徒手毆打之情相符。且由李外科診所函覆本院
    之意見敘明「乙○○之鈍傷，係指受鈍物如拳擊、腳踢、棍
    打或摔物等所傷，或撞碰鈍物所致，非銳利物件（如刀子、
    尖銳物品）所致的傷害…拳頭毆擊可以形成鈍傷及瘀血。」
    （見本院卷第76頁），同樣可以印證李嘉峰所述丙○○、乙
    ○○係以拳頭互毆之情。綜合上情，自可認定李嘉峰當時確
    實在場，並目睹案發經過。而李嘉峰既非當事人，並為丙○
    ○於第一時間向承辦員警指出之目擊者，證詞應當客觀可信
    ，要無偏袒任何一方之虞，故由李嘉峰之證詞可認丙○○確
    有與乙○○互毆之行為，並據前開說明，可證該互毆行為造
    成乙○○受有傷害。
  3.至被告丙○○及其辯護人以陳永茂同為本案被告，且無農田
    ，復未養雞，其證稱從田裡回來因而目擊本案發生經過，顯
    屬虛構乙節。查，陳永茂因本次傷害案件，經丙○○提出傷
    害告訴，故陳永茂為被告，其證詞雖不能排除有維護自身之
    虞，但其指證內容尚有其他堅強可信之證據，即上揭與其證
    詞相符之證人李嘉峰、乙○○之證詞，及診斷證明書相佐，
    自不得以其同為被告，而置其證詞不顧。復參酌依丙○○於
    本院請求列入證據資料之證人A 於檢察官偵查中之證述內容
    ，可以看出丙○○與乙○○發生爭執後，乙○○自雜貨店內
    取出糞叉，丙○○返家拿了棒球棍（見偵續卷後附彌封袋）
    。故倘丙○○僅受挨打，並無還手，焉有見乙○○拿出武器
    後，也不甘示弱，回家取出球棒之理。凡此可明，丙○○絕
    非平白被打而無回手。陳永茂證稱見丙○○、乙○○2 人互
    毆，對照丙○○所稱其僅以手抵擋，沒有毆打乙○○之情節
    ，自以陳永茂之證詞較符合一般人之經驗法則，可以採信。
    另陳永茂有無農田，是否養雞，核與本案無涉，亦無證據以
    實其說，縱其無田地，亦非不能受僱他人忙於農事，丙○○
    執此否定陳永茂之證詞，僅屬空言，均難信憑。
  4.有關陳永茂是否與乙○○為共犯部分。依丙○○之警詢筆錄
    ，乃指訴「剛開始，他們2 人（乙○○、陳永茂）徒手毆打
    我，後來我跑回家裡後，乙○○又拿1 隻農用鐵叉到家門口
    嗆聲，叫我出來。」（見警卷第2 頁）丙○○並未提及陳永
    茂持皮帶參與傷害犯行。然其於98年6 月26日檢察官偵查中
    ，卻證稱：「不到2 分鐘，然後陳永茂過來，用皮帶打我。
    」（見偵查卷第12-13 頁）丙○○之證詞前後不一，且丙○
    ○為告訴人，立場本即欲使陳永茂入罪，所述既有上開嚴重
    之疵累，顯難令人置信。再乙○○供稱：陳永茂將其與丙○
    ○拉開，陳永茂沒有用皮帶打丙○○（見偵查卷第13頁）。
    證人李嘉峰於本案偵查中亦證稱未見陳永茂（見偵查卷第22
    頁）；另於上開陳永茂經發回續行偵查案件中，也為相同證
    詞，結證稱：丙○○與乙○○他們抱在一起互相以拳頭鬥毆
    ，陳永茂好像有過去隔開他們，之後我不想看了，我就離開
    ，不知道後續陳永茂有無與他們一起鬥毆（見偵續卷第12-1
    3 頁）。故除丙○○1 人之指訴外，更無證據可以佐證該情
    為真。至證人廖乾評、廖秀卿及洪財生雖於陳永茂因傷害案
    件發回續行偵查中，均證述陳永茂確有加入傷害丙○○之事
    實（見偵續卷第23頁、第26頁）。但廖乾評證稱陳永茂先持
    木劍，再持皮帶毆打丙○○，適與廖秀卿所證陳永茂先以皮
    帶抽打丙○○，再回家拿木劍之情相反。另洪財生證稱：乙
    ○○拿出糞叉後，陳永茂才從乙○○雜貨店出來，以皮帶頭
    抽打丙○○脖子（見偵續卷第31頁）。然觀丙○○於警詢中
    指訴之情節，乙○○拿出農用鐵叉後，僅有嗆聲，雙方不再
    有互毆行為（見警卷第2 頁）。洪財生與丙○○指證陳永茂
    參入戰局之時點，亦不一致。況且，廖乾評、廖秀卿及洪財
    生均係在檢察官對陳永茂為不起訴處分後，始出現之證人，
    渠等於案發當時是否確有在場目擊可疑。則其等之證詞存有
    上開矛盾之處，本院自難採信，無從認定陳永茂與乙○○為
    共犯。
  5.綜上所述，丙○○毆打乙○○成傷部分，事證明確，堪予認
    定，其上開辯詞純屬卸責之詞，無足採信，自應依法論科。
  (二)被告乙○○部分
  1.被告乙○○於98年5 月12日下午5 時20分許，在其所經營位
    在雲林縣崙背鄉羅厝村東興73-20 號之雜貨店前，因與丙○
    ○發生口角，而徒手毆打丙○○，致丙○○受有頭部外傷合
    併腦震盪、左臉頰、下巴、腹部外傷等傷害一情，業據其於
    警詢、檢察官偵查中及本院審理時自白不諱（見警卷第5 頁
    、第7 頁，偵查卷第14頁，本院卷第48頁反面）。核與證人
    陳永茂於檢察官面前具結證稱其當日確實目睹乙○○與丙○
    ○互毆，並由其將2 人推開之情節一致（見偵查卷第22頁）
    ，復有財團法人彰化基督教醫院雲林分院98年5 月13日第60
    7 號診斷證明書1 份，及丙○○報案時由警方拍攝之受傷照
    片4 幀在卷可稽（見警卷第14頁、第16-17 頁）。綜此足認
    被告乙○○之自白與事實相符，堪可採為認定其犯罪之證據
    。
  2.至乙○○雖主張係丙○○先出手毆打，其始反擊，惟按正當
    防衛必須對於現在不法之侵害始得為之，侵害業已過去，即
    無正當防衛可言。至彼此互毆，又必以一方初無傷人之行為
    ，因排除對方不法之侵害而加以還擊，始得以正當防衛論。
    故侵害已過去後之報復行為，與無從分別何方為不法侵害之
    互毆行為，均不得主張防衛權（最高法院30年上字第1040號
    判例參照）。查丙○○否認有先行傷害乙○○，且依陳永茂
    之證詞，亦僅見2 人互毆，無從區分何人先下手。另參以丙
    ○○經驗傷結果，其受傷部位遍及頭部、臉頰、下巴、腹部
    ，並於98年5 月12日住院治療觀察，此等傷勢非僅係純粹防
    衛行為所能致之，應認乙○○亦有基於傷害之犯意，出手毆
    打丙○○，揆諸前揭說明，被告乙○○自無法主張正當防衛
    而解免其傷害刑責。
  3.綜上所述，乙○○毆打丙○○成傷部分，事證明確，其主張
    正當防衛乙節，無足採信，是乙○○傷害犯行已堪認定，自
    應依法論科。
三、核被告丙○○、乙○○之所為，均係犯刑法第277 條第1 項
    之傷害罪。
四、本院第二審合議庭審酌被告丙○○、乙○○均無犯罪前科紀
    錄，素行良好，有臺灣高等法院被告前案紀錄表1 份在卷可
    稽，又為鄰居關係，不知敦親睦鄰，僅因口角起衝突致成互
    毆傷害案件，法治觀念均屬薄弱；被告丙○○犯後否認犯行
    ，乙○○雖承認打人，但依然表示先遭毆打始出手，2 人皆
    無知錯，惟考量被告2 人教育程度均低，長期生活在鄉村地
    區，年紀都逾60歲，復均受有傷害，經此偵、審程序，已足
    給予警惕等一切情狀，認原審依刑事訴訟法第449 條第1 項
    前段、第454 條第2 項，刑法第277 條第1 項、第41條第1
    項前段、第74條第1 項第1 款，刑法施行法第1 條之1 第1
    項、第2 項前段等規定，量處被告2 人均拘役30日，並諭知
    易科罰金折算之標準，併均宣告緩刑2 年，以啟自新，認事
    用法並無違誤，量刑亦稱妥適。
五、上訴人即被告丙○○上訴意旨乃否認犯罪，指摘原判決不當
    ，求予撤銷改判無罪，為無理由，應予駁回；另檢察官循丙
    ○○之請求，以丙○○所受傷勢嚴重，未予賠償，並酒後常
    遭乙○○欺負為由，指摘原判決對乙○○量刑過輕為由，提
    上訴。惟關於刑之量定，係實體法上賦予法院得為自由裁量
    之事項，倘其未有逾越法律所規定之範圍，或濫用其權限，
    即不得任意指摘為違法，最高法院著有75年臺上字第7033號
    判例意旨可資參照。又在同一犯罪事實與情節，如別無其他
    加重或減輕之原因，下級審量定之刑，亦無過重或失輕之不
    當情形，則上級審法院對下級審法院之職權行使，原則上應
    予尊重（最高法院85年度台上字第2446號裁判意旨可資參照
    ）。被告丙○○所犯之傷害罪，其法定刑為「3 年以下有期
    徒刑、拘役或1 千元以下罰金」，本院認原審量刑既在上開
    法定刑之內，且已就刑法第57條揭示之各種量刑條件妥為斟
    酌因而判處乙○○拘役30日，難認有何違法失當之處。從而
    ，檢察官僅以原審量刑過輕為由提起上訴，自無可採，為無
    理由，亦應予駁回。
據上論斷，應依刑事訴訟法第455 條之1 第1 項、第3 項、第36
8 條，判決如主文。
本案經檢察官甲○○到庭執行職務。
中    華    民    國    99    年    6     月    22    日
                  刑事第二庭    審判長法  官  陳定國
                                      法  官  周欣怡
                                      法  官  曾鴻文
以上正本證明與原本無異。
不得上訴。
                                      書記官  顏錦清
中    華    民    國    99    年    6     月    22    日
本判決論罪科刑之法條全文
刑法第277 條：
傷害人之身體或健康者，處3 年以下有期徒刑、拘役或1 千元以
下罰金。
犯前項之罪因而致人於死者，處無期徒刑或7 年以上有期徒刑；
致重傷者，處3 年以上10年以下有期徒刑。

司法院資訊處製作；財團法人民間司法改革基金會備份。
